【裁判字號】    91,重上,381
【裁判日期】    920401
【裁判案由】    返還不當得利
【裁判全文】
台灣高等法院民事判決  九十一年度重上字第三八一號
    上  訴  人
    即反訴原告  中國農民銀行股份有限公司
    法定代理人  黃清吉
    訴訟代理人  陳昆明律師
    被  上訴人
    即反訴被告  台灣土地銀行
    法定代理人  林彭郎
    訴訟代理人  李振生律師
右當事人間請求返還不當得利事件，上訴人對於中華民國九十一年七月二十五日台灣
台北地方法院九十年度重訴字第三一四五號第一審判決提起上訴，並提起反訴，本院
判決如左：
    主      文
原判決關於命上訴人給付「新台幣玖佰肆拾萬肆仟壹佰柒拾元及其利息」，其超過
新「台幣佰玖拾肆萬伍仟貳佰壹拾壹元及其利息」部分，及該部分假執行之宣告，
暨訴訟費用之裁判均廢棄。
右開廢棄部分，被上訴人在第一審之訴及其假執行之聲請均駁回。
其餘上訴及反訴均駁回。
第一、二審訴訟費用由上訴人負擔百分之四十二，餘由被上訴人負擔。反訴之訴訟費
用由上訴人負擔。
    事實及理由
壹、程序方面：
    按提起反訴，非經他造同意，不得為之；但於某法律關係之成立與否有爭執，而
    本訴裁判應以該法律關係為據，並請求確定其關係者；或就同一訴訟標的有提起
    反訴之利益者，不在此限，民事訴訟法第四百四十六條第二項但書第一款、第二
    款定有明文。查被上訴人係以兩造間之土地租賃關係因租期屆滿消滅，而上訴人
    仍繼續使用系爭土地為由，請求上訴人侵權行為之損害賠償及返還不當得利。上
    訴人則否認土地租賃契約業已消滅，並抗辯縱兩造原訂租賃契約業經消滅，依合
    約第三條後段之約定可知被上訴人亦負有另訂租約之義務，可見兩造對於系爭土
    地租賃契約仍否存在乙節有所爭執，且上訴人對於該租賃關係亦有提起反訴之利
    益，故上訴人於本件返還不當得利等事件中，另提起反訴請求：「本位聲明部分
    ：(一)確認反訴被告（即被上訴人）所有坐落台北市○○區○○段二小段四五五地
    號面積０．二０七四公頃（重測前館前段一小段二地號面積０．一五二０公頃、
    同段二之二地號面積０．００三二公頃、同段二之四地號面積０．０五四五公頃
    ，嗣合併為同段二地號）及四五四地號面積０．０二一九公頃（重測前館前段一
    小段二之五地號面積０．０一五七公頃、同段二之九地號面積０．００三六公頃
    、同段二之一０地號面積０．０００三公頃，嗣合併為同段二之五地號），面積
    合計０．二三一三公頃之土地，與反訴原告間租賃關係存在；(二)前項租賃契約之
    條款如附件一所示。備位聲明部分：(一)反訴被告應就其所有坐落台北市○○區○
    ○段二小段四五五地號面積０．二０七四公頃（重測前館前段一小段二地號面積
    ０．一五二０公頃、同段二之二地號面積０．００三二公頃、同段二之四地號面
    積０．０五四五公頃，嗣合併為同段二地號）及四五四地號面積０．０二一九公
    頃（重測前館前段一小段二之五地號面積０．０一五七公頃、同段二之九地號面
    積０．００三六公頃、同段二之一０地號面積０．０００三公頃，嗣合併為同段
    二之五地號），面積合計０．二三一三公頃之土地，與反訴原告訂定租賃契約；
    (二)前項租賃契約之條款如附件一所示。」，核與民事訴訟法第四百四十六條第二
    項但書第一款、第二款之規定相符，而毋庸得被上訴人之同意，是上訴人於本院
    所提之反訴，自應准許，合先敘明。
貳、實體方面：
一、被上訴人起訴主張：坐落台北市○○區○○段一小段二地號面積０．一五二０公
    頃、同段二之二地號面積０．００三二公頃、同段二之四地號面積０．０五四五
    公頃（上述三筆土地合併為同段二地號，重測後變更為台北市○○區○○段二小
    段四五五地號，面積０．二０七四公頃），及同段二之五地號面積０．０一五七
    公頃、同段二之九地號面積０．００三六公頃、同段二之一０地號面積０．００
    ０三公頃（上述三筆土地合併為同段二之五地號，重測後變更為台北市○○區○
    ○段二小段四五四地號，面積０．０二一九公頃），面積合計０．二三一三公頃
    之土地（下稱系爭土地），為被上訴人所有。上訴人於民國六十三年向被上訴人
    承租系爭土地百分之三二．五九三，供台北市○○街五三、五五號懷寧大樓一、
    二、三樓基地之用，雙方簽訂土地租賃契約，約定租期二十年，自六十一年一月
    一日起至八十年十二月三十一日止，租金按租約所列土地月租金總額百分之三二
    ．五九三計算，為新台幣（下同）一萬三千三百五十一元（上開租金係依當年期
    申報地價總值，按法定年租金率三分之二計算），並約定前開租金標準，如法令
    規定變更時，經出租人通知比例變更後，承租人應照變更之租金額，自變更之月
    份起繳付。被上訴人在八十年七月二十日通知上訴人於系爭租約租期屆滿後，即
    不再續租，惟上訴人至今仍繼續使用系爭土地。系爭租約既已於八十年十二月三
    十一日屆滿，該租賃關係即於期限屆滿時當然消滅，依上述規定上訴人自應返還
    土地予被上訴人，上訴人卻仍繼續使用系爭土地，自為無權占有且顯係侵害被上
    訴人之權利，爰依民法第一百七十九條及第一百八十四條之規定，訴請上訴人返
    還不當得利或損害賠償。系爭土地原為中華民國所有，由被上訴人管理，屬公有
    土地，於八十九年三月二十九日始由被上訴人取得所有權，依平均地權條例施行
    細則第二十一條規定，公有土地以公告地價為申報地價，上訴人依法即應自其無
    權占有之日起至交還系爭土地之日止，依申報地價年息百分之十計算給付被上訴
    人損害金，被上訴人願按較低標準之原租賃契約約定租金之計算方法計算損害金
    。依該較低標準計算，自八十一年一月一日起至九十年六月三十日止之損害金總
    額為三千零十萬九千一百四十元，又因上訴人已提存損害金二千零七十萬四千九
    百六十七元，扣除該提存之損害金後，上訴人尚應給付被上訴人九百四十萬四千
    一百七十三元，及自起訴狀繕本送達翌日起至清償日止，按年息百分之五計算之
    利息，並應自九十年七月一日起至交還系爭土地之日止，按月給付被上訴人損害
    金或不當得利二十六萬二千三百五十五元。並聲明：本訴部分：上訴駁回。反訴
    部分：反訴原告之訴駁回。
二、上訴人則以：系爭土地係被上訴人所有提供與訴外人台灣土地開發股份有限公司
    （下稱台開公司）合作興建台北市懷寧大樓出售，上訴人購買大樓第一、二、三
    樓建物，基地部分被上訴人則只租不賣，要求承購房屋者均需與其簽訂基地租賃
    契約。惟因懷寧大樓為十層鋼筋混凝土之高樓大廈，其建物法定耐用年限高達六
    十年，不可能買棟房屋只使用二十年，但受限於當時民法第四百四十九條第一項
    規定租期不得超過二十年之限制，因此被上訴人製作之定型化土地租賃契約第三
    條後段明訂：「（租期二十年）期滿依民法有關規定辦理，『並另訂租賃契約』
    ，但最長不得超過本大樓之法定耐用年限。」，實乃民法第四百四十九條第二項
    租期更新之本意。依上開租賃契約之約定，八十年十二月三十一日原租約租期屆
    滿時，被上訴人在房屋法定耐用年限內即有與上訴人更新租期另訂租賃契約以維
    持租賃關係，讓上訴人繼續使用房屋之義務。從而本件原訂租期屆滿後，被上訴
    人依租約第三條即有與上訴人另訂租賃契約之義務，被上訴人竟於租期屆滿前之
    八十年七月二十日通知上訴人表示租期屆滿後，將不再續租云云，既與合約之約
    定不符，依法亦屬無據，自不發生終止租約之效力。而上訴人要求被上訴人續租
    時，被上訴人即應受原租約之拘束，有與上訴人續租之義務。是由上開原訂租賃
    契約條款觀之，乃附有被上訴人應於租期屆滿時，與上訴人另訂租賃契約，使上
    訴人取得基地租賃權之條件。本件租賃契約屆期時，上訴人依約要求被上訴人另
    訂租約，被上訴人本不得拒絕，其竟故意不另訂租賃契約，自係以不正當行為阻
    其條件之成就，依民法第九十九條第一項及同法第一百零一條第一項之規定，應
    視為租賃契約已生效，上訴人繼續使用系爭土地並繳付租金，自非無權占有。至
    於續租之條件如何，自應依循原租約之條款，而按原租約條款第四條「租金標準
    」之約定，兩造租金計算標準是依當年期「申報地價」總值，按法定年租金率三
    分之二計算，可見本件租金標準應依「申報地價」總值為準，又被上訴人坦承其
    所有土地於八十九年六月以前並無申報地價，從而依平均地權條例第十六條之規
    定，即應以公告地價之百分之八十為其申報地價，被上訴人所有本件系爭土地八
    十九年七月之申報地價確為每平方公尺十萬二千一百二十二元，在此之前無申報
    地價，被上訴人竟主張在八十九年七月一日之前或之後均按土地「公告地價」分
    別為每平方公尺十萬七千八百七十元（八十一年一月一日至八十三年六月三十日
    ）、十二萬一千六百三十一元（八十三年七月一日至八十六年六月三十日）、十
    二萬五千零八十六元（八十六年七月一日至八十九年六月三十日）及十二萬七千
    六百五十二元（八十九年七月一日至九十年六月三十日）作為計算標準，顯與租
    賃契約不合等語，資為抗辯。上訴人並於本院提起反訴，主張：本件原訂租期屆
    滿後，反訴被告（即被上訴人）依租約第三條即有與反訴原告（即上訴人）另訂
    租賃契約使反訴原告繼續使用系爭基地之義務。因此本件反訴被告於租期屆滿前
    之八十年七月二十日通知反訴原告表示租期屆滿後，將不再續租云云，既然與合
    約之約定不合，依法亦屬無據，自不發生終止租約之效力；反之，反訴原告要求
    反訴被告續租時，反訴被告即應受原租約之拘束，有與反訴原告續租之義務，使
    反訴原告取得基地之租用權；又本件租賃契約屆期時，反訴原告依約要求反訴被
    告另訂租約，反訴被告本不得拒絕，其竟故意不與反訴原告另訂租賃契約，自係
    以不正當行為阻其條件之成就，依民法第九十九條第一項及同法第一百零一條第
    一項之規定，應視為租賃契約已生效，茲因反訴被告否認兩造間有租賃關係存在
    ，爰依法提起反訴，請求確認兩造間租賃契約存在，租賃契約之內容仍依循原租
    約之條款如附件一所示。如本院認為本件原租約第三條後段所訂：「（租期二十
    年）期滿依民法有關規定辦理，『並另訂租賃契約』」，僅是於租期屆滿後，「
    有與承租人續約之義務」，兩造間之租賃關係尚非當然繼續發生，反訴原告之前
    項主張附條件已成就，兩造間租賃契約存在乙節不可採，則反訴原告以備位之訴
    ，請求判命反訴被告履行契約與反訴原告續訂租約，至續租之條款，亦依循原租
    約之條款如附件一所示等語。並聲明：本訴部分：(一)原判決廢棄；(二)被上訴人於
    第一審之訴及假執行之聲請均駁回。反訴部分：本位聲明部分：(一)確認反訴被告
    （即被上訴人）所有坐落台北市○○區○○段二小段四五五地號面積０．二０七
    四公頃（重測前館前段一小段二地號面積０．一五二０公頃、同段二之二地號面
    積０．００三二公頃、同段二之四地號面積０．０五四五公頃，嗣合併為同段二
    地號）及四五四地號面積０．０二一九公頃（重測前館前段一小段二之五地號面
    積０．０一五七公頃、同段二之九地號面積０．００三六公頃、同段二之一０地
    號面積０．０００三公頃，嗣合併為同段二之五地號），面積合計０．二三一三
    公頃之土地，與反訴原告間租賃關係存在；(二)前項租賃契約之條款如附件一所示
    。備位聲明部分：(一)反訴被告應就其所有坐落台北市○○區○○段二小段四五五
    地號面積０．二０七四公頃（重測前館前段一小段二地號面積０．一五二０公頃
    、同段二之二地號面積０．００三二公頃、同段二之四地號面積０．０五四五公
    頃，嗣合併為同段二地號）及四五四地號面積０．０二一九公頃（重測前館前段
    一小段二之五地號面積０．０一五七公頃、同段二之九地號面積０．００三六公
    頃、同段二之一０地號面積０．０００三公頃，嗣合併為同段二之五地號），面
    積合計０．二三一三公頃之土地，與反訴原告訂定租賃契約；(二)前項租賃契約之
    條款如附件一所示等語。（原審為被上訴人勝訴之判決，上訴人不服，提起上訴
    ，並於本院提起反訴）。
三、被上訴人主張：系爭土地原為中華民國所有，由其管理，屬公有土地，於八十九
    年三月二十九日始由被上訴人取得所有權，上訴人於六十三年向被上訴人承租系
    爭土地百分之三二．五九三，供台北市○○街五三、五五號懷寧大樓一、二、三
    樓基地之用，雙方簽訂土地租賃契約，約定租期二十年，自六十一年一月一日起
    至八十年十二月三十一日止，租金按租約所列土地月租金總額百分之三二．五九
    三計算，為一萬三千三百五十一元（上開租金係依當年期申報地價總值，按法定
    年租金率三分之二計算），並約定前開租金標準，如法令規定變更時，經出租人
    通知比例變更後，承租人應照變更之租金額，自變更之月份起繳付，被上訴人並
    在八十年七月二十日通知上訴人於系爭租約租期屆滿後，將不再續約之事實，為
    上訴人所不爭執，並有被上訴人提出之土地登記簿影本二份、土地所有權狀影本
    二紙、土地租賃契約書影本一件及被上訴人八十年七月二十日（８０）總管業字
    第一五二三五號函影本一紙為證（見原審卷第十二頁至第二十五頁），堪信為真
    正。
四、被上訴人主張：其在八十年七月二十日通知上訴人於系爭契約租期屆滿後，即不
    再續租，則系爭租約於八十年十二月三十一日屆滿時，即因期限屆至而當然消滅
    ，上訴人繼續使用系爭土地，自為無權占有，上訴人依法應自其無權占用之日即
    八十一年一月一日起至交還系爭土地之日止，依申報地價年息百分之十計算返還
    相當於租金之不當得利或給付損害金，被上訴人願按較低標準之原租賃契約約定
    租金之計算方法計算損害金等語，則為上訴人所否認，並以：依兩造租賃契約第
    三條後段之約定可知，被上訴人在房屋法定耐用年限內負有與上訴人更新租期另
    訂租賃契約之義務，被上訴人竟於租期屆滿前即通知不再續約，與合約之約定不
    符，自不發生終止租約之效力。且由上開租約條款觀之，乃附有被上訴人應於租
    約屆期時，與上訴人另訂租賃契約，使上訴人取得基地租賃權之條件，惟被上訴
    人竟故意不另訂租賃契約，自係以不正當行為阻其條件之成就，依民法第九十九
    條第一項及同法第一百零一條第一項之規定，應視為租賃契約已生效，故上訴人
    繼續使用系爭土地並繳付租金，並非無權占有等語置辯。經查：
(一)、關於被上訴人請求自八十一年一月一日（即被上訴人主張上訴人無權占有系爭土
    地之始日）起至八十九年三月二十八日（即被上訴人取得系爭土地所有權之前一
    日）止之不當得利或損害金部分：
    按國有財產撥給各地國國家機關使用者，名義上雖仍為國有，實際上即為使用機
    關行使所有人之權利，准由管理機關起訴，代國家主張所有權人之權利，最高法
    院固著有五十一年台上字第二六０八號判例可參，惟由管理機關代國家起訴時，
    受訴法院對該管理機關有無就本件訴訟標的實施訴訟之權能，無論訴訟進行至如
    何之程度，均應依職權調查調查之，苟該管理機關於起訴時已喪失管理機關之身
    分，自難認其仍有實施訴訟之權能。本件系爭土地原登記為中華民國所有，由被
    上訴人擔任管理機關，於八十九年三月二十九日始由被上訴人取得所有權之事實
    ，業據本院審認如前，並為兩造所不爭執，足堪信為真實。又被上訴人並於本院
    言詞辯論期日主張本件乃基於所有權人之身分而請求等語（見本院卷九十二年三
    月十八日言詞辯論筆錄），可見被上訴人請求自八十一年一月一日起至八十九年
    三月二十八日止此段期間之不當得利或損害金，係基於所有權人之身分，主張其
    所有權受侵害。被上訴人於九十年十一月十九日提起本件訴訟時，已非系爭土地
    之管理機關，而為所有權人，故不得以管理人之身分請求八十一年一月一日起至
    八十九年三月二十八日止之不當得利或損害金。而在該段期間，被上訴人既非所
    有權人，其無權利受侵害；亦未受有損害，其以所有權人身分主張所有權受侵害
    ，請求八十一年一月一日起至八十九年三月二十八日止之不當得利或損害金，為
    無理由，應予駁回。
(二)、關於被上訴人請求自八十九年三月二十九日起至交還系爭土地之日止之不當得利
    或損害金部分：
  (1)按租賃契約之期限，不得逾二十年，逾二十年者，縮短為二十年，修正前民法第
    四百四十九條第一項定有明文（本件契約訂立於民法債編修正前，依民法債編施
    行法第一條規定，應適用修正前之舊法）。考其立法意旨，乃租賃契約之期限，
    如過於長久，是使各當事人受此契約之拘束，殊有害於公益，故定其期間為二十
    年，其以二十年以上之期間訂立租賃契約者，亦縮短為二十年。又按前開二十年
    之期限，當事人得更新之，修正前同法第四百四十九條第二項亦有明定。惟所謂
    租賃期限屆滿二十年後當事人得更新之，係指當事人於租賃期限屆滿後，得以合
    意更新租賃契約，發生新租賃契約而言，其本質仍屬契約行為，非謂當事人之一
    方得以其單方之行為，使發生新租賃關係，最高法院復著有八十五年台上字第一
    二二二號判決可資參照。換言之，租賃定有期限者，除符合民法第四百五十一條
    規定外，其租賃關係於期限屆滿時消滅，縱當事人於租賃契約中約定雙方有另訂
    租約之義務，當事人之一方亦僅取得要求他方再為訂約而繼續租賃之請求權而已
    。租賃契約為一繼續性契約，於特殊事由發生時，猶容許契約當事人於期限屆滿
    前行使契約終止權，於期限較長之租賃契約期限屆滿時，更應容許當事人對於締
    約之條件重新洽商，如當事人間對於更新租約與否之意思表示尚未一致，即難因
    此認為租賃契約於當事人間繼續存在。如認當事人之一方必有續約之義務，無啻
    將使租賃期限不得超過二十年之規定形同具文，該條文保障公益之立法意旨即無
    從達成。故修正前民法第四百四十九條第一項之規定負有保障公益之性質，當屬
    強制規定，於債編修正前，當事人如於租賃契約中約定租期屆滿後雙方互負另訂
    租約之義務，則屬前開規定之脫法行為，依民法第七十一條前段之規定，該約定
    自因違反強制規定而無效。
  (2)被上訴人主張：系爭租賃契約第三條固載有「期滿依民法有關規定辦理，並另訂
    租賃契約」之文字，惟所謂「期滿依民法有關規定辦理」，係指租賃契約「期滿
    」後發生法律效果之有關規定，此即民法第四百五十條第一項及四百五十五條之
    規定；而所謂「並另訂租賃契約」，則指雙方如另就租賃條件協商同意，得另訂
    租賃契約；且如「並另訂租賃契約」係指民法第四百四十九條第二項規定，該規
    定亦係「得」，並非「應」更新租約，足見被上訴人並無與上訴人續訂租約之義
    務云云，惟為上訴人所否認，並以：懷寧大樓為十層鋼筋混凝土之高樓大廈，其
    建物法定耐用年限高達六十年，不可能買棟房屋只使用二十年，但因受限於當時
    民法第四百四十九條第一項租期不得超過二十年之限制，故雙方於契約第三條後
    段明定「期滿依民法有關規定辦理，並另訂租賃契約，但最長不得超過本大樓之
    法定耐用年限」，即指八十年十二月三十一日原租約租期屆滿時，被上訴人在房
    屋法定耐用年限內有與上訴人另訂租賃契約，讓上訴人繼續使用房屋之義務等語
    。按「解釋意思表示，應探求當事人之真意，不得拘泥於所用之詞句，民法第九
    十八條定有明文。如契約之文字已表示當事人之真意，無需別事探求者，固不得
    捨契約文字而為曲解，然苟契約文字文義不明，自有以過去事實及其他一切證據
    資料為斷定標準，以探求當事人立約當時之真意何在之必要」，最高法院八十年
    度台上字第一五四一號判決可供參考。經查：系爭租賃契約第三條約定：「三、
    租賃期限：自民國六十一年一月一日起至民國八十年十二月三十一日止，計共二
    十年期滿依民法有關規定辦理，並另訂租賃契約，但最長不得超過本大樓之法定
    耐用年限」之約定，有該土地租賃契約影本一件在卷可參（見原審卷第二十四頁
    ），既約定「『並』另訂租賃契約，但最長不得超過本大樓之法定耐用年限」，
    由其前後文用語已明白表示，期滿後「同時」另訂租賃契約，該用詞「並」字與
    「應」字同，具有強制性，可見兩造於締約當時，確有使雙方於租期屆滿時均負
    續訂租約義務之意，否則如僅係期滿後雙方「得」另訂租賃契約，又焉有於條文
    末另行加註「但最長不得超過本大樓之法定耐用年限」此等文字之必要？當年兩
    造之承辦人，因退休而無法尋獲；且該條款係由被上訴人所擬，為兩造所不爭執
    （請見本審卷第五五頁、第五八頁、第六三之一頁），對於兩造有爭執之「並」
    字應如何解釋？從解釋契約之原則，應為不利擬定人之解釋，故上開約定應解釋
    為「期滿後『應』另訂租約，但最長不得超過本大樓之法定耐用年限」，始符合
    當事人締約時之真意。
  (3)惟修正前民法第四百四十九條第一項之規定屬強制規定，違反該規定之法律行為
    無效，業經論述如前，則兩造所訂租賃契約第三條雖有租期屆滿後雙方互負續約
    義務之約定，然此等約定將使修正前民法第四百四十九條第一項所欲保障之公益
    目的無從達成，自為法律所不允許而應認為無效。從而本件租賃契約既明訂租賃
    期間為自六十一年一月一日起至八十年十二月三十一日止，屬租賃定有期限之情
    形，被上訴人復於八十年七月二十日已函文通知上訴人期滿後不再續約之意，另
    有被上訴人提出之八十年七月二十日（８０）總管業字第一五二三五號函影本一
    紙為證，則系爭租約即於八十年十二月三十一日期限屆滿時消滅。是上訴人抗辯
    ：依系爭契約之約定，被上訴人負有在房屋法定耐用年限內與上訴人另訂租賃契
    約，使上訴人繼續使用房屋之義務，然被上訴人竟於租期屆滿前之八十年七月二
    十日通知上訴人表示租期屆滿後，將不再續租，既與合約之約定不符，依法亦屬
    無據，自不發生終止租約之效力云云，自不可採。
  (4)上訴人又抗辯：由上開原租賃契約契約條款觀之，乃附有被上訴人應於租期屆滿
    時，與上訴人另訂租賃契約，使上訴人取得基地租賃權之條件，被上訴人於租期
    屆滿時竟故意不另訂租賃契約，自係以不正當行為阻其條件之成就，依民法第九
    十九條第一項及同法第一百零一條第一項之規定，應視為租賃契約已生效云云。
    惟按所謂條件，係指當事人以將來客觀上不確定事實之成就或不成就，決定法律
    行為效力發生或消滅之一種附款，是條件成就與否，乃取決於未來不確定之事實
    。系爭租約第三條前段已明定租賃期限，後段則因違反強制規定而屬無效，故兩
    造間之租賃關係自於期限屆滿時歸於消滅，並無何將契約效力取決於將來客觀上
    不確定事實成就與否之條件，上訴人此部分之抗辯，亦屬無據。
  (5)上訴人再抗辯：因被上訴人負有與上訴人續訂租約之義務，且續租之條件包括租
    金計算之標準，均應依照原訂租約之計算標準，上訴人已依系爭租約之計算標準
    給付提存八十一年一月一日起至九十年六月三十日止之租金二千零七十萬四千九
    百六十七元，並經被上訴人領取，已生清償之效力云云，惟為被上訴人所否認，
    並稱：其已於租賃契約屆滿前之八十年七月二十日致函上訴人表示不再續租，原
    租賃契約即應於租期屆滿時消滅，上訴人雖於租賃關係消滅後，繼續提存其自行
    計算之金額，惟因兩造間已無租賃關係存在，從而上訴人之提存金額，即非租金
    ，被上訴人為免提存金逾期不領歸屬國庫，遂致函上訴人聲明所領取者為補償金
    ，並非租金，不能據此謂兩造仍有租賃關係存在等語。按民法第四百五十一條所
    謂視為不定期限繼續契約者，須承租人於租期屆滿後，仍為租賃物之使用收益，
    而出租人不即表示反對之意思時，始有其適用，此種出租人之異議，通常固應於
    租期屆滿後，承租人仍為租賃物之使用收益時，即行表示之，惟出租人慮承租人
    取得此項默示更新之利益，而於租其行將屆滿之際，向之預為表示不願繼續契約
    者，仍不失為有反對意思之表示；而出租人一方面為反對續租之意思表示，另一
    方面續收同租金數額之金錢者，出租人收受之行為，應認為係租賃物遲延返還所
    生損害代價之收取，尚難謂租賃契約因之而更新，最高法院分別著有四十二年台
    上字第四一０號判例及四十二年台上字第四九三號判例可資參照。本件租約因期
    限屆滿而消滅，兩造間自八十一年一月一日起即無租賃契約關係存在，已如前述
    ，則上訴人以系爭租約之計算標準提存八十一年一月一日起至九十年六月三十日
    止之「租金」，即非依債之本旨所為之提存，對被上訴人不生清償之效力。上訴
    人抗辯：被上訴人既已領取提存金，即生清償之效力云云，並非可採。況被上訴
    人主張其係於部分提存金提存已滿十年，經原審法院提存所通知後，為免該提存
    金歸屬國庫，始致函上訴人表示具領全部提存金，以抵償上訴人使用系爭土地之
    不當得利補償金等情，業據其提出九十年四月二十四日總管二字第九００００九
    ０九二號函影本一紙為證（見原審卷第九十八頁），並為上訴人所不否認，則被
    上訴人既已於系爭租約期限屆滿前通知上訴人不再續約，且於領取上訴人提存款
    項時，亦表示係以該款項充作上訴人使用系爭土地之補償金，揆諸前揭說明及判
    例意旨所示，兩造原訂租約亦不發生民法第四百五十一條默示更新之效力。
  (6)按無法律上原因而受利益，致他人受損害者，應返還其利益，民法第一百七十九
    條定有明文；又無正當權源占用他人房地者，依社會通念，應可獲得相當於租金
    之利益，最高法院並有六十一年台上字第一六七五號判例可資參考。系爭租約於
    八十年十二月三十一日租期屆滿時已歸於消滅，兩造間復無另訂租約之合意或默
    示同意，則上訴人於租期屆滿後仍繼續占有使用系爭土地，即無法律上正當權源
    ，且顯然受有相當於免付租金之利益，而致被上訴人受有損害。從而被上訴人自
    其取得系爭土地所有權之日即八十九年三月二十九日起，本於土地所有權人之身
    分，請求上訴人給付至返還系爭土地之日止相當於租金之不當得利，自屬有據。
  (7)再按城市房屋之租金，以不超過土地及建築物申報總價額年息百分之十為限，土
    地法第九十七條定有明文；前述規定於租用基地建築房屋準用之，同法第一百零
    五條亦有明文。又土地所有權人依本法所申報之地價，為法定地價；土地法第九
    十七條所謂土地及建物之總價額，土地價額依法定地價，建築物價額依該管市、
    縣地政機關估定之價額，此觀土地法第一百四十八條、土地法施行細則第二十五
    條、平均地權條例第十六條之規定自明。經查系爭土地原為中華民國所有，屬公
    有土地，被上訴人自八十九年三月二十九日始取得所有權乙節，業如前述，而被
    上訴人台灣土地銀行為政府接收敵產而成立之銀行，並無民股，係屬政府獨資經
    營之事業，屬國營事業管理法所稱之國營事業，與一般銀行係以營利為目的有別
    ，應認其為政府機關，最高法院另有五十一年台上字第二七七二號判例足資參照
    ，是被上訴人所有之土地，仍屬公有土地。則依平均地權條例施行細則第二十一
    條規定，公有土地以公告地價為申報地價，被上訴人主張以公告地價作為計算本
    件賠償金之標準，事實上即以申報地價為計算本件賠償金之標準，於法並無不合
    。按「查侵權行為賠償損害之請求權，以受有實際上之損害為成立要件。故侵權
    行為賠償之標準，應調查被害人實際上之損害如何，以定其數額之多寡。租賃關
    係消滅後，承租人仍占有租賃物致出租人受有損害者，出租人得請求賠償之金額
    ，並不限於原定租金之數額，亦不受法定最高租額之限制，而得據實請求賠償」
    ，最高法院八十二年度台上字第一八七四號判決可供參考。故前開土地法有關計
    算租金之規定，僅係計算侵權行為損害賠償或不當得利之參考標準。系爭土地每
    平方公尺之公告地價如附件二所示，有被上訴人提出之地政資訊網土地公告現值
    及公告地價資料影本為證（見原審卷第三十一頁至第三十二頁），而系爭土地緊
    鄰台北市○○街、館前路，距台北火車站、捷運站等交通樞紐僅數百公尺，數百
    公尺內並有二二八紀念公園、博物館、希爾頓大飯店、新光三月百貨站前店等設
    施，其地理位置處於台北市之精華地區，環境甚優，生活機能、交通均屬便利，
    並為商業活動之繁榮處所，此為上訴人所不爭執，且有被上訴人提出之系爭土地
    所在街道圖一份附卷足參（見原審卷第一三六頁）。本院斟酌上開情狀，認被上
    訴人主張依原租賃契約約定租金之計算方法，即依當年期申報地價總值按法定年
    租金率三分之二計算系爭土地月租金總額後，再按上訴人占用比例百分之三二．
    五九三計算應繳月租金之方式，其標準顯低於前述土地申報地價額年息百分之十
    （按土地法所定申報地價百分之十計算，被上訴人於八十九年七月一日起至九十
    年六月三十日止，每月可請求相當於租金之不得利為六十三萬六千零十四元，計
    算式為：１０２１２２×２２９３×１０％×３２．５９３％÷１２＝６３６０
    １４，惟被上訴人僅請求每月二十六萬二千三百五十五元，顯低於依土地法規定
    所可請求之標準），堪稱允當。又被上訴人雖已領取上訴人提存之二千零七十萬
    四千九百六十七元充作損害金，惟上開金額經核僅足抵充至八十七年六月份止（
    蓋上訴人自八十一年一月一日起至八十六年六月三十日止應返還之不當得利，共
    計一千七百七十萬五千九百六十四元，又自八十六年七月一日起至八十九年六月
    三十日止，上訴人每月應給付之損害金為二十五萬七千零八十一元，以上訴人提
    存之二千零七十萬四千九百六十七元扣除上開金額後，餘額二百九十九萬九千零
    三元僅足扣抵十一點六個月，是被上訴人之提存金迄八十七年六月三十日前已全
    數抵充完畢，詳細計算式如附件二註二所示），自不影響被上訴人從八十九年三
    月二十九日起得請求之金額。則被上訴人請求上訴人給付自八十九年三月二十九
    日起至九十年六月三十日止之不當得利，其金額計為三百九十四萬五千二百十一
    元（詳如附表二所示）及自九十年七月一日起至交還系爭土地之日止，按月給付
    被上訴人不當得利二十六萬二千三百五十五元，為有理由。
  (8)上訴人雖抗辯稱：租金額部分應按原租約條款第四條「租金標準」之約定，即依
    當年期「申報地價」總值，按法定年租金率三分之二計算，可見本件租金標準應
    依「申報地價」總值為準，又被上訴人自承其所有土地於八十九年六月以前並無
    申報地價，從而依平均地權條例第十六條之規定，即應以公告地價之百分之八十
    為其申報地價，被上訴人所有本件系爭土地八十九年七月之申報地價確為每平方
    公尺十萬二千一百二十二元，在此之前無申報地價，被上訴人竟主張在八十九年
    七月一日之前或之後均按土地「公告地價」計算，顯與租賃契約不合而屬過高云
    云。惟按被上訴人得依不當得利之法律關係請求者，乃相當於租金之損失，其數
    額應斟酌基地之位置、工商繁榮之程度及占用人利用土地之經濟價值及所受利益
    等項，並與鄰地租金相比較，以為決定。又前開土地法有關計算租金之規定，僅
    係計算侵權行為損害賠償或不當得利之參考標準，本件被上訴人請求之計算標準
    適當，已如前述，是上訴人之抗辯，尚屬無據。系爭土地所指之法定年租金率，
    自八十一年一月一日起至八十二年六月三十日止為百分之七點五，自八十二年七
    月一日起則變更為百分之五，另有被上訴人提出之台灣省政府八十年七月十八日
    八十府財五字第一六六八七三號函影本及八十三年七月二十九日八三府財五字第
    六三一五二號函影本各一件在卷可參（見原審卷第二十八頁至第三十頁），足見
    被上訴人主張應分別以上開法定年利率作為計算本件損害金之標準，尚難認有何
    過高之情事。上訴人辯稱：被上訴人竟主張在八十九年七月一日之前或之後均按
    土地「公告地價」計算，顯與租賃契約不合而屬過高云云，並不足採。
  (9)綜上所述，被上訴人就此期間得請求相當於租金之不當得利，為三百九十四萬五
    千二百十一元，及自九十年七月一日起至交還系爭土地之日止，按月給付被上訴
    人二十六萬二千三百五十五元。
  (10)被上訴人另依侵權行為之法律關係請求損害賠償，惟該法律關係與前開不當得利
    之法律關係，係屬競合訴之合併，被上訴人依民法第一百七十九條規定請求有理
    由之部分，即毋庸再就民法第一百八十四條部分為裁判，併予敘明。
五、關於反訴部分：
  (一)上訴人提起反訴主張：依原訂租約第三條約定，被上訴人於租期屆滿後有與上訴
    人另訂租賃契約，使上訴人繼續使用系爭基地之義務，是被上訴人於租期屆滿前
    之八十年七月二十日通知反訴原告表示租期屆滿後，將不再續租云云，與原合約
    之約定不符，自不發生終止租約之效力；又本件租賃契約屆期時，上訴人依約要
    求被上訴人另訂租約，被上訴人本不得拒絕，其竟故意不與上訴人另訂租賃契約
    ，自係以不正當行為阻其條件之成就，依民法第九十九條第一項及同法第一百零
    一條第一項之規定，應視為租賃契約已生效，茲因被上訴人否認兩造間有租賃關
    係存在，爰依法提起反訴，先位聲明請求確認兩造間租賃契約存在；如本院認為
    原租約第三條後段所訂：「（租期二十年）期滿依民法有關規定辦理，『並另訂
    租賃契約』」，僅是於租期屆滿後，「有與承租人續約之義務」，兩造間之租賃
    關係尚非當然繼續發生，則另以備位之訴請求判命被上訴人履行與上訴人續訂租
    約之義務云云，惟為被上訴人所否認。經查兩造原訂租約因訂有期限，已於八十
    年十二月三十一日租期屆滿時消滅，原訂租約第三條後段雙方雖有「期滿後期滿
    後『並』另訂租約，但最長不得超過本大樓之法定耐用年限」之合意，惟該等約
    定違反修正前民法第四百四十九條第一項之強制規定，而屬無效；且解釋上該約
    定亦未附有何條件，難認被上訴人有何故意使條件不成就之不正當之行為；另被
    上訴人雖收取上訴人之提存金，惟僅係以該款項充作上訴人使用系爭土地之補償
    金，兩造原訂租約並不發生民法第四百五十一條默示更新之效力等情，均業經本
    院審認如前，兩造間自無任何租賃契約存在，上訴人反訴之先位聲明，顯無理由
    。而兩造原訂契約第三條後段之約定，因違反強制規定而屬無效，被上訴人自不
    負與上訴人另訂租約之義務，則上訴人備位聲明請求判命被上訴人履行與上訴人
    續訂租約之義務，亦屬無據，均應予駁回。
六、綜上所述，被上訴人本於不當得利之法律關係，請求上訴人給付三百九十四萬五
    千二百十一元，及自起訴狀繕本送達上訴人之翌日即九十年十二月十八日起至清
    償日止，按年息百分之五計算之利息，並自九十年七月一日起至交還系爭土地之
    日止，按月給付二十六萬二千三百五十五元，為有理由，應予准許。逾前開數額
    之請求，則無理由，應予駁回。又，上開應准許部分，被上訴人願供擔保請求宣
    告假執行，核無不合。至於被上訴人敗訴部分，其假執行之聲請失所附麗，應併
    予駁回。原審就超過上開「三百九十四萬五千二百十一元，及其利息」部分，為
    上訴人敗訴之判決，並為假執行之宣告，自有未洽。上訴意旨就此部分指摘原判
    決不當，求予廢棄改判，為有理由。至於上開應准許部分，原審判命上訴人給付
    ，並為假執行之宣告，核無違誤，上訴意旨就此部分，仍執陳詞，指摘原判決不
    當，求予廢棄，為無理由，應駁回其上訴。又上訴人依契約之法律關係，反訴先
    位聲明請求確認兩造間租賃契約存在，備位聲明請求被上訴人履行與上訴人續訂
    租約之義務，於法均屬無據，應併予駁回反訴。
七、兩造雖各自提出行政院八十七年五月十四日台（８７）會授二字第三四五四號函
    核定之財物標準分類表（見本院卷第七十八頁至第八十五頁），以及行政院八六
    財字第五二０五三號函發布修正之固定資產耐用年數表（見本院卷第六十五頁）
    ，爭執系爭建物之法定耐用年限究為六十年或五十年，惟兩造原訂租約第三條後
    段之約定既屬無效，則系爭建物之法定耐用年限究竟為何，即非重要爭點。本件
    事證已臻明確，兩造其餘攻擊、防禦方法及所提證據，與本件判決結果不生影響
    ，爰不另一一論述，附此敘明。
八、據上論結，本件上訴為一部有理由，一部無理由，反訴為無理由，依民事訴訟法
    第四百五十條、第四百四十九條第一項、第七十九條但書、第七十八條，判決如
    主文。
中      華      民      國    九十二    年      四      月      一      日
                                民事第十二庭
                                    審判長法  官  林  丁  寶
                                          法  官  高  鳳  仙
                                          法  官  林  恩  山
右正本係照原本作成。
如不服本判決，應於收受送達後二十日內向本院提出上訴書狀，其未表明上訴理由者
，應於提出上訴後二十日內向本院補提理由書狀（均須按他造當事人之人數附繕本）
上訴時應提出委任律師或具有律師資格之人之委任狀；委任有律師資格者，另應附具
律師資格證書及釋明委任人與受任人有民事訴訟法第四百六十六條之一第一項但書或
第二項（詳附註）所定關係之釋明文書影本。
中      華      民      國    九十二    年      四      月      四      日
                                          書記官  周  淑  靜
附註：
民事訴訟法第四百六十六條之一（第一項、第二項）：
對於第二審判決上訴，上訴人應委任律師為訴訟代理人。但上訴人或其他法定代理人
具有律師資格者，不在此限。
上訴人之配偶、三親等內之血親、二親等內之姻親，或上訴人為法人、中央或地方機
關時，其所屬專任人員具有律師資格並經法院認為適當者，亦得為第三審訴訟代理人
。
~FO
附件二
┌─────┬─────┬─────┬───┬─────┬─────┬───────┬──────┐
│期間      │公告地價  │法定年租率│面積  │年損害金  │月損害金  │依建物面積比例│本期間被上訴│
│          │（元／㎡）│ｘ２／３  │（㎡）│          │          │３２．５９３％│人得請求之不│
│          │          │          │      │          │          │計算每月應付之│當得利總額  │
│          │          │          │      │          │          │損害金        │            │
├─────┼─────┼─────┼───┼─────┼─────┼───────┼──────┤
│81.01.01- │   107,870│7.5%x2/3  │ 2,293│12,367,296│ 1,030,608│       335,906│            │
│82.06.30  │          │（約5%）  │      │          │          │              │            │
├─────┼─────┼─────┼───┼─────┼─────┼───────┼──────┤
│82.07.01- │   107,870│5%x2/3    │ 2,293│ 8,162,415│   680,201│       221,698│            │
│83.06.30  │          │（約3.3%）│      │          │          │              │            │
├─────┼─────┼─────┼───┼─────┼─────┼───────┼──────┤
│83.07.01- │   121,631│5%x2/3    │ 2,293│ 9,203,689│   766,974│       249,980│            │
│86.06.30  │          │（約3.3%）│      │          │          │              │            │
├─────┼─────┼─────┼───┼─────┼─────┼───────┼──────┤
│86.07.01- │   125,086│5%x2/3    │ 2,293│ 9,465,137│   788,761│       25,7081│            │
│89.03.28  │          │（約3.3%）│      │          │          │              │            │
├─────┼─────┼─────┼───┼─────┼─────┼───────┼──────┤
│89.03.29- │   125,086│5%x2/3    │ 2,293│ 9,465,137│   788,761│       257,081│     796,951│
│89.06.30  │          │（約3.3%）│      │          │          │              │（註一）    │
├─────┼─────┼─────┼───┼─────┼─────┼───────┼──────┤
│89.07.01- │   127,652│5%x2/3    │ 2,293│ 9,659,308│   804,942│       262,355│   3,148,260│
│90.06.30  │          │（約3.3%）│      │          │          │              │            │
├─────┼─────┼─────┼───┼─────┼─────┼───────┼──────┤
│合計      │          │          │      │          │          │              │   3,945,211│
└─────┴─────┴─────┴───┴─────┴─────┴───────┴──────┘
  （元以下四捨五入）
註一：
自八十九年三月二十九日起至同年六月三十日止，共計三個月又三日即三點一個月，
是被上訴人該期間得請求上訴人給付之不當得利，計為七十九萬六千九百五十一元（
計算式為：２５７０８１×３．１＝７９６９５１）
註二：
本件被上訴人雖不得以土地所有權人身份，請求上訴人給付系爭土地自八十一年一月
一日起至八十九年三月二十八日止之不當得利，惟上訴人占有使用系爭土地所受之利
益，自八十一年一月一日起至八十六年六月三十日止，共計一千七百七十萬五千九百
六十四元（計算式為：３３５９０６×１８＋２２１６９８×１２＋２４９９８０×
３６＝00000000），又自八十六年七月一日起至八十九年六月三十日止，上
訴人每月所受相當於租金之利益為二十五萬七千零八十一元，以上訴人提存之二千零
七十萬四千九百六十七元扣除上開金額後，餘額二百九十九萬九千零三元僅足扣抵十
一點六個月（計算式為：00000000－00000000＝0000000，
0000000／２５７０８１＝１１．６），是被上訴人之提存金迄八十七年六月
三十日前已全數抵充完畢，自不影響被上訴人從八十九年三月二十九日起得請求之金
額。


司法院資訊處製作；財團法人民間司法改革基金會備份。
